---
title: "Geocoding - Mini Curso"
output: learnr::tutorial
runtime: shiny_prerendered
---

```{r setup, include=FALSE}
library(learnr)
library(tidygeocoder)
library(openxlsx)
library(dplyr)
library(ggplot2)
library(sf)
library(stringr)
library(scraEP)
library(geobr)
library(tmap)
```

## 1. Introdução a cartografia

### 1.1 Introdução a respeito das representações cartográficas, sua utilização para o trabalho e representações para interpretação e leitura espacial.

### 1.2 Articulação da cartografia com o projeto: Explanação geral a respeito do conceito de geocodificação e compreensão de seu processo do ponto de vista cartográfico.

### 1.3 Estrutura de Enderecos para Georreferenciamento

## 2. Breve Introducao ao R

### 2.1 Vetores e Varíaveis

Vetores são itens de um mesmo tipo que podem ser combinados. Neste sentido temos diversas classes especificas incluem:

- Numerics
- Integers
- Characther
- Logical

Vetores podem ser armazenados em Varíaveis, estas podem guardar valores e são criadas a partir do momento que assinamos algum valor a ela. 

- Para assinar valor a varíavel utilizamos `<-`. 
- Para visualizar o valor assinado a variavel apenas escrevemos o nome da varíavel e rodamos.

```{r vector_1, exercise=TRUE}
Numeric <- c(1.2, 1.3, 1.5) # Assinando valores do vetor c() a varíavel Numeric
Numeric

# Vetor Integers
Integer <- c(1, 2, 3)
Integer

# Vetor Characther
Characther <- c("Pedro", "Toledo", "Lucas")
Characther

# Vetor Logical
Logical <- c(TRUE, FALSE, TRUE)
Logical
```

Podemos confirmar em qual classe ela pertence.

```{r vector_2, exercise=TRUE, exercise.setup="vector_1"}
class(Numeric)
```

#### 2.1.1 Acessando Vetores

Podemos acessar valores em um vetor se referindo ao numero em que queremos o valor dentro de `[]`. Por exemplo, para o pegarmos o nome `Toledo` do vetor `Characther` utilizariamos `Characther[2]`. Isto porque este valor esta na posicao 2 deste vetor

```{r vector_3, exercise=TRUE, exercise.setup="vector_1"}
Characther[2]
```

Podemos acessar multiplos valores utilizando vetores `c()`. Por exemplo, para acessar os 2 ultimos valores de `Numeric` podemos utilizar `Numeric[c(2,3)]`. Isto porque o valor que queremos esta na posicao 2 e 3.

```{r vector_4, exercise=TRUE, exercise.setup="vector_1"}
Numeric_2_3 <- Numeric[c(2,3)] # Pegando apenas os valores de posicao 2 e 3 e assinando a uma nova variavel
Numeric_2_3
```

### 2.2 Listas

Uma lista é uma colecao de dados, que pode ser odernada e alterada. Uma lista suporta diversos tipos de dados.

```{r list_1, exercise=TRUE}
nomes_lista <- list("Pedro", "Toledo", "Lucas")
altura_lista <- list(1.80, 1.76, 1.74) 
```

```{r list_2, exercise=TRUE, exercise.setup="list_1"}
nome_altura_lista <- c(nomes_lista, altura_lista)
nome_altura_lista
```

```{r list_3, exercise=TRUE, exercise.setup="list_1"}
cidade_estado_bd <- data.frame("Estado" = as.character("SP", "SP", "SP"),
                               "Cidade" = as.character("Campinas", "Atibaia", "São Paulo"))

cidade_estado_bd <- list(cidade_estado_bd)

lista_final <- c(cidade_estado_bd, nomes_lista)
summary(lista_final)
```

#### 2.2.1 Acessando Valores de uma Lista

Podemos acessar valores nas listas nos referindo ao numero `index` dentro da lista. O primeiro `index` tem valor 1, o segundo 2, e assim por diante.

```{r list_5, exercise=TRUE, exercise.setup="list_3"}
# Acessando e Extraindo Banco de Dados dentro da Lista
cidade_estado_bd_2 <- lista_final[[1]]
cidade_estado_bd_2
```

```{r list_6, exercise=TRUE, exercise.setup="list_3"}
# Acessando e Extrando Nome dentro da Lista
nome_pedro <- lista_final[[2]]
nome_pedro
```

### 2.3 Funcoes e Pacotes

Funcoes

Uma função em R é um objeto que contém múltiplas instruções inter-relacionadas que são executadas juntas em uma ordem predefinida sempre que a função é chamada. As funções em R podem ser integradas ou criadas pelo usuário.

Cada funcao apresenta argumentos, são valores permitidos a serem colocados em cada funcao.

A funcao min() apresenta os seguintes argumentos


- `...`	numeric ou character argumentos (Ver Notas).

- `na.rm`	indicador logico (`TRUE` ou `FALSE`) se valores missing deve ser removido

```{r func-pacotes_1, exercise=TRUE, exercise.setup="vector_1"}
# Descobrindo valor minimo
min(Numeric)

# Argumentos
min(c(1, NA, 10))

min(c(1, NA, 10), na.rm = TRUE)
```

Pacotes

Os pacotes R são extensões da linguagem de programação estatística R. Os pacotes R contêm código, dados, funcoes e documentação em um formato de coleção padronizado que pode ser instalado por usuários de R.

Os pacotes são facilitadores, por meio de funcoes que servem para um proposito. Por exemplo o pacote `dplyr` traz diversos facilitadores para manipulacao de dados. 

```{r func-pacotes_2, exercise=TRUE}
bd <- data.frame(Valor = c(12, 10, 20),
                 Nome = c("Pedro", "Toledo", "Lucas"))

dplyr::filter(bd, Valor >= 12)
dplyr::filter(bd, Nome == "Pedro")
dplyr::select(bd, Valor)
```

## 3. Banco de Dados

Bancos de Dados podem ter diferentes tipos de dados, espalhados em colunas. Por exemplo, podemos ter uma Coluna de Endereco, como caracther e uma segunda coluna Integer, indicando Numero da Casa ou CEP.

Em Bancos de Dados podemos manipular as colunas, transformando-as e aplicando funcoes. É possível criar novas colunas que sumarizem um resultado. 

Alguns Exemplos seriam:

- Multiplicar 2 colunas numericas e obter o resultado em uma terceira coluna.
- Remover todos os acentos de uma coluna de Endereco (Characther)
- Deixar o texto em letra maiuscula em coluna de Endereco (Characther)
- Substituir ou remover um certo padrão de texto em coluna de Endereco (Characther)

```{r bd_1, exercise=TRUE}
# Abrindo Banco de Dados
enderecos <- read.xlsx("https://github.com/PedroTL/geocoding-mini-curso-r/raw/main/Bancos%20de%20Dados/Enderecos-Mini-Curso.xlsx")

# Visualizando primeiras observacoes
head(enderecos)
```

### 3.1 Acessando Valores no Banco de Dados

Cada Banco de Dados apresenta uma estrutura, no R entendemos que temos `Colunas` e `Observacoes (Linhas)`

Podemos selecionar acessar valores em um banco de dados com a seguinte sintaxe:

- `enderecos[1, 2]` = O valor antes da virgula dentro do `[]` é considerado a posicao da `Observacao (Linhas)` e o valor depois da virgula é a posicao da `Coluna`. Neste caso estamos selecionando a observacao 1 da coluna 2
- `enderecos[1:4, 1]` = Podemos selecionar uma sequencia de linhas, neste caso temos da linha 1 até a 4
- `enderecos$cep` = Podemos acessar colunas com o simbolo `$` seguido do nome da coluna

```{r bd_2, exercise=TRUE, exercise.setup="bd_1"}
# Selecionando 3 Observacao da 2 Coluna
endereco_1 <- enderecos[3, 2]
endereco_1

# Selecionando 3 até 10 Observacoes da 1 Coluna
enderecos_2 <- enderecos[3:10, 1]
enderecos_2

# Selecionando apenas a coluna de endereco
enderecos_3 <- enderecos$endereco
head(enderecos_3)
```

### 3.2 Realizando Transformacoes

Com Banco de Dados muitas das vezes iremos trabalhar os dados antes de utiliza-los. Para tanto, podemos realizar transformacoes nas colunas já existentes, criar novas colunas ou sumarizar em um novo Banco de Dados novas informacoes. 

Aqui iremos realizar as seguintes transformacoes para pesquisa dos enderecos no georreferenciamento:

- Unir em uma unica coluna de `endereco_completo` as informacoes de `endereco` `municipio` `estado` `cep` e `pais`
- Transformar a coluna de `endereco_completo`:
      + Deixar todo texto em letra maiuscula
      + Remover pontuacoes 
      + Remover espacos duplos

```{r bd_5, exercise=TRUE, exercise.setup="bd_1"}
# Unindo e Limpando Endereco
endereco_final <- enderecos[15:45, ] %>%
  mutate(endereco_completo = paste(endereco, municipio, estado, cep, pais, sep = " ")) %>% # Uni informacoes de diversas colunas em uma unica
  mutate(endereco_completo = str_replace_all(endereco_completo, "[[:punct:]]", ""), # Remove Pontuacao
         endereco_completo = unaccent(endereco_completo), # Remove acentos
         endereco_completo = str_squish(endereco_completo), # Remove espacos duplos
         endereco_completo = toupper(endereco_completo)) # Deixa todo texto em letra maiuscula

head(endereco_final$endereco_completo)
```

## 4. Realizando Geocoding dos enderecos

Geocoding é o processo de conversão de endereços em coordenadas geograficas. A utilizacao varia, podendo ser útil em estudos academicos, análise de mercado, dentre outros.

O objetivo é conseguir a localizacao dos enderecos trabalhados no tópico 3.

Utilizaremos o pacote `tidygeocoder`, ele unifica a padroniza os metodos de pesquisa de pontos geográficos dado o fornecimento de enderecos.

### 4.1 APIs e Servicos de Geolocalizacao

Os servicos de Geolocalizacao são diversos, disponibilizados por empresas que detem bases de dados geográficos. Sendo as mais famosas:

- Google          (Pago)
- Bing            (Gratuito até 125 mil requerimentos)
- Arcgis          (Gratuito)
- Open Street Map (Gratuito)
- Outros..

Cada servico tem uma `API` que significa `Application Programming Interface (Interface de Programação de Aplicação`. Neste caso fornecemos para o servico uma endereco e recebemos um `retorno` que inclui `Latitude` e `Longitude`, expressando a localizacao de determinado endereco.

Para realizar tais requerimentos é necessário uma `chave de API`, exclusiva para cada servico, algumas destas chaves podem ser adquiridas de maneira gratuita, contudo, algumas podem ser pagas.

O pacote `tidygeocoder` unificou de modo padronizado diversos servicos de Geocoding. Para informacao completa de todos os servicos disponiveis utilize `?tidygeocoder` para ler a documentacao.

Neste caso vamos utilizar a `API` do Arcgis para realizar o Geocoding.

### 4.1.1 Geocoding

O `tidygeocoder` possuí 4 funcoes chaves para o Geocoding:

- `geo()` É utilizada normalmente para pesquisar endereco `Unico` em um `Unico` servico de geolocalizacao, também aceita diversos enderecos por meio de vetores `c()`
- `geocode()` É utilizada para pesquisar enderecos `Diversos` em um `Unico` servico de geolocalizacao, podemos utilizar a `coluna` de endereco em um banco de dados
- `geocode_combine()` É utilizado para pesquisar enderecos `Diversos` em `Diversos` servicos de geolocalizacao, podemos utilizar a `coluna` de enderecos em um banco de dados e receber retornos de diversos servicos de Geocoding 

### 4.1.2 Pesquisa unica de endereco

```{r geo_1, exercise=TRUE}
geo("Cidade Universitaria Zeferino Vaz - Barao Geraldo, Campinas - SP, 13083-970", method = "arcgis")
```

```{r geo_2, exercise=TRUE}
geo("Cidade Universitaria Zeferino Vaz - Barao Geraldo, Campinas - SP, 13083-970", method = "arcgis", full_results = TRUE)
```

### 4.1.3 Pesquisa de diversos enderecos

```{r geo_3, exercise=TRUE, exercise.setup="bd_5"}
endereco_final_geocode_1 <- geocode(endereco_final, 
                                    address = endereco_completo,
                                    method = "arcgis",
                                    #full_results = TRUE
                                    )
head(endereco_final_geocode_1)
```

### 4.2.3 Pesquisa de diversos enderecos em diversos APIs

```{r geo_4, exercise=TRUE, exercise.setup="bd_5"}
endereco_final_combine <- endereco_final[0:3, ]

response <- geocode_combine(endereco_final_combine,
                            queries = list(
                              list(address = 'endereco_completo', method = 'arcgis', mode = 'single', full_results = TRUE),
                              list(address = 'endereco_completo', method = 'osm', mode = 'single', full_results = TRUE)),
                            cascade = FALSE,
                            return_list = TRUE)

summary(response)

# Extraindo Bancos de Dados
endereco_final_arcgis <- response[[1]]
endereco_final_osm <- response[[2]]

head(endereco_final_arcgis)
head(endereco_final_osm)
```

## 5. Elementos essenciais em uma mapa 

### 5.1 Destacando a composição de elementos fundamentais da cartografia: Orientação, sistema de referência, fonte, data, elaboração, legenda, escala, grade de coordenadas, mapa de localização e título. 

### 5.2 Importância da escolha das simbologias e cores utilizadas no mapa, as quais facilitam a visualização e interpretação dos leitores. 

## 6. Criando Mapas em R

Um aspecto satisfatório e importante da pesquisa geográfica é a comunicação dos resultados. A confecção de mapas – a arte da cartografia – é uma habilidade antiga que envolve comunicação, intuição e um elemento de criatividade.

### 6.1 Mapas Estaticos

Os mapas estáticos são o tipo mais comum de saída visual da geocomputação. Os formatos padrão incluem .png e .pdf.

Esta seção concentra-se no tmap e enfatiza as importantes opções estéticas e de layout.

tmap é um pacote de criação de mapas poderoso e flexível com padrões razoáveis. Possui uma sintaxe concisa que permite a criação de mapas atrativos com o mínimo de código


### 6.1 Abrindo mapa que sera utilizado para plotar os pontos geocodificados e Transformando Latitude e Longitude em um objeto espacial

```{r map_0, exercise=TRUE, exercise.setup="geo_3"}
# Carregando Mapa de Campinas
campinas_mapa <- read_sf("/vsicurl/https://github.com/PedroTL/geocoding-mini-curso-r/raw/main/ShapeFile/062c914d-a300-f729-3a06-000010a29969.shp")

# Transformando LAT e LON em objeto espacial
endereco_sf <- st_as_sf(endereco_final_geocode_1, coords = c("long", "lat"), na.fail = FALSE, crs = "EPSG:4674")

campinas_mapa <- st_transform(campinas_mapa, crs = st_crs(endereco_sf))

# Selecionando apenas colunas de interesse
endereco_sf <- endereco_sf %>%
  select(endereco_completo, geometry)

head(endereco_sf)
```

Primeira visualizacao

```{r map_3, exercise=TRUE, exercise.setup="map_0"}
# Criando Mapa Base 
mapa_base <- tm_shape(campinas_mapa) +
  tm_fill(col = "APG", title = expression("Regiões"), palette = NULL) +
  tm_borders("black")
# tm_polygons("APG", legend.show = F, lwd = 0.02, alpha=0.2) +
# tm_text("APG", size = 1/2, auto.placement = FALSE)

# Adicionando Pontos no Mapa Base
mapa_base_pontos <- mapa_base +
  tm_shape(endereco_sf) +
  tm_dots(size = 0.1, col = "red") 

# Adicionando Elementos Finais
mapa_base_pontos_elementos <- mapa_base_pontos +
    tm_layout(main.title = "Mapa de Pontos - Georreferenciamento", 
              main.title.size = 1,
              main.title.position = "left",
              attr.outside = FALSE,
              inner.margins=c(0.07, 0, 0, 0),
              frame = TRUE,
              legend.outside = TRUE, 
              legend.position = c(0.10, 0.04), # c("right", "BOTTOM")
              legend.frame = TRUE,
              legend.text.size = 0.68) +
    tm_grid(projection = "EPSG:4674", alpha = 0.2, labels.inside.frame = FALSE, lines = TRUE, labels.format = list(format = "f", digits = 2)) +
    tm_compass(position = c("left", "TOP"), size = 0.8) +
    tm_scale_bar(position = c("left", "BOTTOM"), text.size = 0.5, breaks = c(0, 5, 10)) +
    tm_credits("Datum SIRGAS 2000 Fuso 23 S\nSistema de Coordenadas Planas\nData de Elaboracão: 15/05/23", size = 0.593, position = c(0.75, 0.001), fontface = NA, align = "left")

# Abrindo Mapa dos Municipios de São Paulo Inset
inset <- read_municipality(code_muni= "SP", year=2020) %>%
  select(code_muni, geometry = geom) %>%
  mutate(campinas = ifelse(code_muni == 3509502, 1, NA)) |>
  st_transform(crs = st_crs(endereco_sf))

# criando Filtro para Campians
insetmap <-
  tm_shape(inset) + 
  tm_fill("campinas", legend.show = F, palette = "red", colorNA = "lightgrey") +
  tm_borders(lwd = 1, col="grey") +
  tm_shape(sg) + 
  tm_borders(lw=2, col="red") +
  tm_layout(inner.margins = c(0.04,0.04,0.04,0.04), 
            outer.margins=c(0,0,0,0))
```

```{r map_4, exercise=TRUE, exercise.setup="map_3"}
mapa_base
```

```{r map_4, exercise=TRUE, exercise.setup="map_3"}
mapa_base_pontos
```

```{r map_4, exercise=TRUE, exercise.setup="map_3"}
mapa_base_pontos_elementos
```

```{r map_4, exercise=TRUE, exercise.setup="map_3"}
plot(inset)
```

```{r map_4, exercise=TRUE, exercise.setup="map_3"}
insetmap
```

```{r map_4, exercise=TRUE, exercise.setup="map_3"}
# Adicionando Mapa de São Paulo na visualizacao do Mapa
mapa_base_pontos_elementos
print(insetmap, vp = grid::viewport(0.68, 0.718, width = 0.109, height = 0.40))
```

```{r map_4, exercise=TRUE, exercise.setup="map_3"}
# Outro modo de Salvar
vp <- grid::viewport(0.78, 0.65, width = 0.17, height = 0.40)

tmap_save(mainmap, filename = "dist2nat2000.png",
          dpi=100, 
          insets_tm = insetmap, 
          insets_vp = vp,
          height = 600,
          width = 900)
```

### 6.2 Visualizando mapa de calor famílias do CadUnico feito no Arcgis

## 7. Conclusão